【裁判字號】    91,訴,2528
【裁判日期】    920709
【裁判案由】    有關兵役事務
【裁判全文】
臺北高等行政法院判決                            九十一年度訴字第二五二八號
                              .
    原      告  甲○○
    被      告  台北縣政府
    代  表  人  蘇貞昌縣長）.
    訴訟代理人  丁○○
                乙○○
                丙○○
右當事人間因有關兵役事務事件，原告不服內政部中華民國九十一年九月十九日台內
訴字第○九一○○○五六一五號訴願決定（案號：第0000000000號），提
起行政訴訟。本院判決如左：
    主  文
原告之訴駁回。
訴訟費用由原告負擔。
    事  實
一緣原告係民國（下同）六十三年次役男，於八十二年間經台北縣徵兵檢查委員會判
  定為乙等體位，嗣原告於九十一年一月十七日以自費方式申請複檢改判體位，並於
  九十一年二月二十二日前往三軍總醫院複檢診斷結果：「高尿酸血症。血中尿酸值
  一○．三，無關節液證明。」據此，台北縣徵兵檢查委員會乃依體位區分標準表第
  八十八項規定，判定原告為常備役乙等體位，經送役男體位審查委員會九十一年五
  月九日審議結果，同意原判定之常備役乙等體位，被告乃據以九十一年五月十五日
  北府兵徵字第○九一○二三六七三九號通知書通知原告。原告不服，提起訴願，遭
  決定駁回，遂向本院提起行政訴訟。
二兩造聲明：
  (一)原告聲明：
    1.訴願決定及原處分均撤銷。
    2.請命被告判定原告為替代役體位。
  (二)被告聲明：如主文所示。
三兩造爭點：
  原告主張其自費申請複檢改判體位時，左腳大拇指關節確曾痛風劇痛紅腫約二星期
  ，複檢行政程序流程太慢有瑕疵，致未能及時驗出痛風關節炎，侵害原告獲判替代
  役體位之權益，顯有違誤，是否可採？
  (一)原告主張之理由：
    1.查原告為台北縣役男，於九十一年一月初痛風關節炎發作時，便依相關作業規
      定至所管轄之兵役科辦理自費複檢。並於辦好後隔日立即依規定至內政部指定
      之醫院複檢。但原告初至台大醫院診療，經醫生診斷左足疼痛腫脹為「痛風併
      左足第一庶趾關節疼痛」後，到向兵役複檢受理窗口提出自費複檢。但窗口受
      理小姐表示，除須排隊待檢約一個月外，針對痛風部分複檢台大醫院內部有政
      策指示下來，因痛風此項檢驗業務需由其痛風科醫師全程跟隨，醫院沒有那麼
      多人力，請原告改至榮總或三總等醫學中心申請。原告隔日以電話預約三軍總
      醫院兵役複檢，得到的答覆是兵役複檢最快要排隊到二月二十二日年後才有辦
      法檢驗，原告當時便立即掛號完畢。此間原告左腳大拇指關節劇痛紅腫了近二
      週才大致痊癒，但仍不能正常行走，需藉由輔助器材以降低接觸地面時的疼痛
      。等到二月二十二日當天上午原告到三軍總醫院進行兵役複檢，負責複檢的郭
      醫師卻對原告表示：痛風關節既然已經不腫不痛了，就抽不到關節液結晶，但
      沒有關節液結晶報告就沒辦法證明為痛風關節炎，祇能幫我抽血驗尿酸濃度，
      回去等結果。三月十二日原告收到掛號寄來的三總兵役用診斷書，診斷結果為
      「高尿酸血症。血中尿酸值一○．三，無關節液證明。」導致原告無法合理獲
      得此病實際該有之診斷報告。嗣後被告便以無關節液證明為唯一理由，逕判原
      告僅為高尿酸血症，依法為乙等體位。侵害原告應受替代役體位判定之合法權
      益。
    2.再查，痛風關節炎和高尿酸血症實際上皆為痛風，差別僅在嚴重程度是否達到
      「血液中尿酸濃度已高到在關節中析出，並造成嚴重疼痛」。換言之，病發初
      期台大醫師即已確定原告為痛風且有關節腫脹疼痛之狀況，原告確為痛風關節
      炎無誤。但等到依兵役複檢規定程序排到診斷時，實際判斷的三總醫生所看到
      的已是一個月後的狀態，病情自然已經過治療服藥後減輕，故僅能依其最後所
      見血中尿酸值一○．三（正常人約三至四）給予原告高尿酸血症之診斷證明，
      此部分該醫生沒有錯，但錯更不在原告。原告已經依相關規定辦完一切申請程
      序，並完成原告所知應盡之責任，相信政府接下來會有一套程序合理完成檢驗
      。對此原告應享有信賴利益。故此處之爭點原告主張：明明有症狀但來不及驗
      到應是主管機關配套措施和程序不良所致。因此侵害原告獲判替代役體位之正
      當權利。
    3.被告之訴願答辯書根本完全無法回答原告之各項質疑。僅避重就輕地強調其各
      部門均依規定辦理，原告有不清楚相關規定的地方應詢問。但今天原告所主張
      的就是行政程序有問題，不合理，以及原告已清楚相關程序並依規定完成原告
      應盡之義務，但相關單位整合上無法符常情合理達成任務，導致造成損害時應
      盡政府的責任。且就答辯書中要求原告自行了解詢問，其中附件五所指稱之八
      十九年「體位區分標準」八八項判定依據，原告非對此條件爭執，而是政府檢
      驗判定的執行流程瑕疵。民眾已完成程序，行政機關卻因自己的問題拖一個月
      後才能有效行政，再來跟民眾說因為一個月後才行政時已經過了能行政的有效
      時間，因為民眾自己沒辦法持續危害狀況一個月，所以屆時因為看不到有這個
      狀況，便只好依法當作沒有，而民眾被侵害以致喪失之應享有權力便由民眾自
      行負擔，這樣並不合理。政府沒有權力要求民眾持續並一個月不醫治以等待到
      它有能力進行檢驗為止，應該是就有急迫性檢驗之程序另行規範方式，或能其
      專業告知民眾特殊配合方式（如先到某處取得某種資格或證據），本件中政府
      相關措施闕如，事後亦不檢討流程是否合宜以避免再發生相同問題，便逕自駁
      回訴願，實屬不當。
  (二)被告主張之理由：
    1.依八十九年十二月二十七日修正發布「徵兵規則」第十四條第一項第二款規定
      ，役男經徵兵檢查後，對判定之體位認為有疑義者，依規定申請自費改判體位
      ，填具申請書，並檢具複檢醫院兵役用診斷證明書，由戶籍地公所報請直轄市
      、縣政府轉送徵兵檢查委員會依複檢結果判定體位。本件原告於九十一年一月
      十七日申請自費改判體位，並自行至內政部委託指定之三軍總醫院附設民眾診
      療服務處複檢，依該院複檢結果所記載之兵役用診斷證明書：「高尿酸血症，
      血中尿酸值一○．三，無關節液證明。」，並未符合國防、內政兩部八十九年
      六月二十六日會銜令頒之「體位區分標準」第八十八項替代役體位規定「痛風
      關節炎」之診斷。台北縣徵兵檢查委員會乃依複檢結果維持原評判之「常備役
      乙等」體位，並於體位判定前，冊送役男體位審查委員會審定同意判等，並無
      違誤及不當情事。
    2.「體位區位標準」係國防、內政兩部會銜訂頒對役男體、複檢體位判定之依據
      ，其相關規定於國防部、內政部及被告之兵役局網站，均有詳細、完整之公開
      公告，本件原告依法主張其權利而提出體位變更申請，本就該對於其權利主張
      部分之相關法令規範加以瞭解，如有任何不明瞭之處，即可詢問相關單位，惟
      原告並未就相關程序提出詢問，而將此歸咎於承辦單位未善盡告知之責，實為
      不當。
    3.綜上所論，被告所為原處分均依法令規定，行政程序及過程均無不當，本件訴
      訟應無理由，請駁回原告之訴。
    理  由
一按「經徵兵檢查之男子，應區分為常備役、替代役、免役體位。．．．。第一項體
  位得區分等級，其體位區分標準，由國防部會同內政部定之。」、「役男經徵兵檢
  查後，對判定之體位認為有疑義者，應依下列方式之一，申請改判體位：一、填具
  申請書，並檢具醫療機構診斷證明書，報請戶籍地鄉（鎮、市、區）公所轉報直轄
  市、縣（市）政府審核，准予複檢者，即送複檢醫院複檢，並由徵兵檢查委員會依
  複檢結果判定體位。二、填具申請書，並檢具複檢醫院兵役用診斷證明書，由戶籍
  地鄉（鎮、市、區）公所報請直轄市、縣（市）政府轉送徵兵檢查委員會判定體位
  。前項申請改判體位案件，徵兵檢查委員會於判定體位前，應送役男體位審查委員
  會審議。依第一項規定判定結果與原判定體位相同者，不得再以同一原因申請改判
  體位。」、「役齡男子經檢查後，其體位等級區分如下：一、常備役體位：區分甲
  、乙等。．．．」分別為兵役法第三十三條第一項前段、第三項、徵兵規則第十四
  條及體位區分標準第二條第一項第一款所規定。又體位區分標準表第八十八項規定
  ：「高尿酸血症為常備役乙等體位，痛風關節炎經診斷確定者為替代役體位，備考
  欄並註明痛風關節炎係指關節液檢查含有尿酸晶體者。」
二本件原告係六十三年次役男，於八十二年間經台北縣徵兵檢查委員會判定為乙等體
  位，嗣原告於九十一年一月十七日以自費方式申請複檢改判體位，並於九十一年二
  月二十二日前往三軍總醫院複檢診斷結果：「高尿酸血症。血中尿酸值一○．三，
  無關節液證明。」據此，台北縣徵兵檢查委員會乃依體位區分標準表第八十八項規
  定，判定原告為常備役乙等體位，經送役男體位審查委員會九十一年五月九日審議
  結果，同意原判定之常備役乙等體位，被告乃據以九十一年五月十五日北府兵徵字
  第○九一○二三六七三九號通知書通知原告。原告不服，提起訴願，遭決定駁回，
  復起訴主張其自費申請複檢改判體位時，左腳大拇指關節確曾痛風劇痛紅腫約二星
  期，複檢行政程序流程太慢有瑕疵，致未能及時驗出痛風關節炎，侵害原告獲判替
  代役體位之權益，顯有違誤，詳如其起訴狀事實欄所載理由等語。
三查原告係六十三年次役男，於八十二年間經台北縣徵兵檢查委員會判定為乙等體位
  ，嗣原告於九十一年一月十七日以自費方式申請複檢改判體位，並於同年二月二十
  二日前往三軍總醫院附設民眾診療服務處複檢結果為：「高尿酸血症，血中尿酸值
  一○．三，無關節液證明。」此有兵診字第Ｂ00000000號兵役用診斷證明
  書附卷可稽，復為原告所不否認，台北縣徵兵檢查委員會乃判定原告為常備役乙等
  體位，經送役男體位審查委員會九十一年五月九日審議結果，同意原判定常備役乙
  等體位，被告乃以九十一年五月十五日北府兵徵字第○九一○二三六七三九號通知
  書通知原告，揆諸首揭規定，自無不合。又原告申請複檢改判體位時，曾出具同意
  書，同意以複檢醫院兵役用診斷證明書作為體位判等參考，絕無異議，此有原告簽
  名之同意書附原處分卷可憑，則原告經複檢後，以複檢程序流程太慢，致未能及時
  驗出痛風關節炎，侵害其獲判替代役體位之權益等語，洵不足採。
四綜上說明，本件被告對原告所為役男複檢判定體位結果之處分，核無違誤，訴願決
  定，予以維持，亦無不合，原告訴請撤銷，並請求命被告判定其為替代役體位，均
  無理由，應予駁回。
五據上論結，本件原告之訴為無理由，依行政訴訟法第九十八條第三項前段，判決如
  主文。
中      華      民      國    九十二    年      七      月      九      日
                            臺 北 高 等 行 政 法 院  第 一 庭
                                           審 判 長  法    官  王立杰
                                                     法    官  王碧芳
                                                     法    官  黃本仁
右為正本係照原本作成。
如不服本判決，應於送達後二十日內，向本院提出上訴狀並表明上訴理由，如於本判
決宣示後送達前提起上訴者，應於判決送達後二十日內補提上訴理由書（須按他造人
數附繕本）。
中      華      民      國    九十二    年      七      月      十      日
                                                     書 記 官  姚國華


司法院資訊處製作；財團法人民間司法改革基金會備份。
